【裁判字號】    99,保險上更(一),4
【裁判日期】    990818
【裁判案由】    給付保險金
【裁判全文】
臺灣高等法院高雄分院民事判決     99年度保險上更(一)字第4號
上  訴  人  乙○○
法定代理人  丙○○
            戊○○
上  訴  人  丁○○
共      同
訴訟代理人  史乃文律師
            楊林澂律師
被 上訴 人  中國人壽保險股份有限公司
法定代理人  甲○○
訴訟代理人  己○○
被 上訴 人  全球人壽保險股份有限公司
法定代理人  庚○○
訴訟代理人  王建強律師
            王盛鐸律師
            陳欣怡律師
上列當事人間請求給付保險金事件，上訴人對於民國98年5 月27
日臺灣高雄地方法院97年度保險字第45號第一審判決提起上訴，
經最高法院第一次發回更審，本院於99年8 月4 日言詞辯論終結
，判決如下：
    主  文
上訴駁回。
第二審及發回前第三審訴訟費用由上訴人負擔。
    事實及理由
一、本件上訴人主張：訴外人蔡麗珠於民國94年11月10日、同年
    月22日以自己為被保險人，先後向保誠人壽保險股份有限公
    司（下稱保誠人壽公司，嗣由被上訴人中國人壽保險股份有
    限公司承當訴訟，下稱中國人壽公司）、被上訴人全球人壽
    保險股份有限公司（下稱全球人壽公司）投保新台幣（下同
    ）500 萬元之保誠人壽喜悅定期壽險、250 萬元之全球定期
    壽險，並均以其配偶周慶福為受益人。嗣蔡麗珠在保險期間
    內於94年12月25日因肺癌合併多重轉移死亡，周慶福於96年
    12月14日通知保誠人壽公司、全球人壽公司理賠遭拒，周慶
    福乃於97年5 月8 日將對保誠人壽公司之500 萬元保險金債
    權，及對全球人壽公司之25萬元保險金債權讓與上訴人丁○
    ○；另將對全球人壽公司之225 萬元保險金債權讓與上訴人
    乙○○，並將債權讓與之事實通知保誠人壽公司、全球人壽
    公司等情，依保險契約及債權讓與之法律關係，求為命中國
    人壽公司給付丁○○500 萬元，全球人壽公司給付丁○○25
    萬元、給付乙○○225 萬元，及均自97年1 月2 日起至清償
    日止，按年息10% 計算之利息之判決。
二、被上訴人則以：蔡麗珠係惡意帶病投保，除對於書面詢問事
    項故意隱匿且為不實說明，行為亦違反公序良俗、誠信原則
    及對價衡平原則，系爭保險契約應屬無效。又周慶福故意拖
    延至訂約逾2 年後始申請理賠，其行使保險金請求權已構成
    權利濫用且違反誠信原則，保誠人壽公司、全球人壽公司已
    分別向周慶福為解除系爭保險契約之意思表示，自無給付保
    險金之義務。再周慶福未依保險法第58條規定即時為通知，
    致保誠人壽公司、全球人壽公司未能於2 年之除斥期間內解
    除系爭保險契約，因而受有未能及時解約之損害，周慶福對
    此項損害應負賠償責任，爰與上訴人之保險金請求權相互抵
    銷等語，資為抗辯。
三、原審駁回上訴人之請求，上訴人不服聲明上訴，上訴聲明：
    (一)原判決廢棄，(二)中國人壽公司給付丁○○500 萬元，全球
    人壽公司給付丁○○25萬元、給付乙○○225 萬元，及均自
    97年1 月2 日起至清償日止，按年息10% 計算之利息，(三)第
    一、二審及發回前第三審訴訟費用由被上訴人負擔，(四)上訴
    人願供擔保請准宣告假執行。被上訴人答辯聲明：(一)上訴駁
    回，(二)第二審及發回前第三審訴訟費用由上訴人負擔，(三)如
    受不利判決，願供擔保請准宣告免為假執行。
四、兩造不爭執事項：
  (一)蔡麗珠於94年10月13日即經醫師診斷罹患「疑似肺腫瘤及肝
    轉移」，而於同年11月10日、22日帶病以自身為被保險人，
    分別向保誠人壽公司、全球人壽公司投保金額依序各為500
    萬元、250 萬元之保誠人壽喜悅定期壽險、全球定期壽險保
    險契約。蔡麗珠嗣於保險有效期間之94年12月25日因肺癌併
    多重轉移死亡；保誠人壽公司及全球人壽公司於96年12月17
    日收受以受益人周慶福名義申請給付保險金之存證信函，並
    拒絕理賠。
  (二)保誠人壽公司、全球人壽公司各以存證信函對周慶福解除系
    爭保險契約，並經周慶福先後於97年3 月4 日、3 月13日收
    受。
  (三)周慶福於97年5 月8 日將對保誠人壽公司之500 萬元保險金
    債權本息，及對全球人壽公司之25萬元保險金債權本息，讓
    與丁○○；將對全球人壽公司之225 萬保險金債權本息讓與
    乙○○，並以存證信函通知保誠人壽公司、全球人壽公司，
    經於97年5 月9 日收受。
五、兩造爭執事項為：
  (一)蔡麗珠違反保險法第64條第2 項之告知義務，保誠人壽公司
    、全球人壽公司各以存證信函對受益人周慶福解除系爭保險
    契約，是否已逾除斥期間，或未對要保人全體繼承人為意思
    表示，而不生解除之效力？
  (二)被上訴人主張因受詐欺而為承保之意思表示，依民法第92條
    規定撤銷系爭保險契約，是否有理由？
  (三)丙○○以周慶福名義向保誠人壽公司及全球人壽公司申請給
    付系爭保險金，是否經周慶福授權？周慶福之保險金請求權
    是否已罹於請求權時效？
  (四)周慶福有無於97年5 月8 日讓與系爭保險金請求權予上訴人
    ；被上訴人所為請求權時效抗辯，是否有理由？
  (五)被上訴人主張因周慶福未及時通知保險事故發生，致無法解
    除系爭契約而受有損失，依保險法第63條規定，得請求賠償
    支出保險金本息之損害，並以之與上訴人之保險金請求權相
    互抵銷，是否有理由？
  (六)本件保險金受益人周慶福行使權利是否違反誠信原則及構成
    權利濫用，而生失權效果？其對被上訴人是否有保險金請求
    權存在？上訴人請求被上訴人給付保險金，是否有據？
六、茲就兩造爭執事項，判斷如下：
  (一)按權利之行使，不得違反公共利益，或以損害他人為主要目
    的。行使權利，履行義務，應依誠實及信用方法。民法第
    148 條定有明文。次按，凡以惡意方法所獲致權利取得之主
    張，常有權利濫用之存在；而所謂誠信原則，係指一切法律
    關係，應各就其具體的情形，依正義衡平之理念加以調整，
    而求其妥適正當（最高法院59年度台上字第3940號、91年度
    台上字第754 號裁判要旨參照）。保險之目的，係多數人就
    特定之危險透過保險制度，分散風險，以獲得保障，並由保
    險人事前評估其承受之風險，經由保險費之收取，將該風險
    轉嫁由多數之要保人共同分擔。按保險法第64條第3 項就保
    險契約解除權之行使設有2 年除斥期間限制之目的，固在維
    持法律關係之安定性，惟倘容許少數惡意之要保人或受益人
    不當利用保險法第64條第3 項2 年除斥期間，惡意等待2 年
    除斥期間屆滿後始行使保險金請求權，顯係惡意使保險人無
    法於2 年除斥期間內行使解除權，應認此種情形構成權利濫
    用而應受到禁止，蓋倘不予以禁止而仍得請求保險金，將使
    風險不當轉嫁予大多數之要保人共同負擔，如此將使要保人
    負擔之保險費節節升高，如此顯非保險制度之目的。因此，
    為達風險之合理分擔，充分發揮保險制度應有之功能，保險
    契約之當事人均應本諸善意與誠信原則締結及履行保險契約
    （包括行使保險金請求權），始能免於任何一方將保險契約
    作為謀利之工具，妄圖不當之利益。
  (二)查蔡麗珠於94年10月13日即經醫師診斷罹患「疑似肺腫瘤及
    肝轉移」，而於同年11月10日、22日帶病以自身為被保險人
    ，分別向保誠人壽公司、全球人壽公司投保金額依序各為
    500 萬元、250 萬元之保誠人壽喜悅定期壽險、全球定期壽
    險保險契約。蔡麗珠嗣於保險有效期間之94年12月25日因肺
    癌併多重轉移死亡；保誠人壽公司及全球人壽公司於96年12
    月17日收受以受益人周慶福名義申請給付保險金之存證信函
    ，保誠人壽公司、全球人壽公司各以存證信函對周慶福解除
    系爭保險契約，並經周慶福先後於97年3 月4 日、3 月13日
    收受等情，為兩造所不爭執，並有保險契約書、死亡證明書
    、各該存證信函暨收件回執等在卷可稽（原審卷第7 至44頁
    ，第71至74頁，保險上字卷第37頁反面）。茲因保險法第64
    條規定之保險人解除契約權之2 年期間，係除斥期間，應自
    契約訂立後即時起算，不以2 年期間內未發生保險事故為起
    算之要件，於期間進行中，雖發生保險事故，亦不停止進行
    ，期間屆滿，解除契約權即消滅。本件蔡麗珠係於94年11月
    10日、同年月22日依序與保誠人壽公司、全球人壽公司訂立
    系爭保險契約，保誠人壽公司、全球人壽公司係依序於97年
    3 月4 日、同年月13日通知周慶福解除系爭保險契約，依上
    開說明，保誠人壽公司、全球人壽公司之解除契約權消滅而
    無從解除系爭保險契約，固堪認定。
  (三)惟查，系爭保險契約條款已明訂，要保人或受益人應於知悉
    被上訴人應負保險責任之事故後10日內通知被上訴人，並於
    通知後儘速檢具所需文件向被上訴人申請給付保險金（原審
    卷第15、32頁），本件被保險人蔡麗珠於94年12月25日死亡
    ，受益人周慶福未依約履行而遲至96年12月14日始通知被上
    訴人理賠，致使被上訴人之解除契約權消滅，已違誠信。再
    參之蔡麗珠生前於91年10月9 日以自己為被保險人，向國泰
    人壽保險股份有限公司（下稱國泰人壽公司）投保20萬元之
    全福101 終身壽險，並以其配偶周慶福、子女丙○○、周鴻
    任為受益人，蔡麗珠於94年12月25日死亡後，受益人周慶福
    、丙○○、周鴻任旋即於1 個月內之95年1 月19日向國泰人
    壽公司申請理賠並分別獲得267,190 餘元之身故保險金，有
    國泰人壽公司理賠申請書及蔡麗珠身故保險金給付狀況一覽
    表可稽（原審卷第245 、250 頁），並為上訴人所不爭執（
    原審卷第265 頁）。受益人周慶福於95年1 月19日既向國泰
    人壽公司申請理賠，而本件系爭保險金750 萬元（即保誠人
    壽公司500 萬元＋全球人壽公司250 萬元）遠高於其向國泰
    人壽公司申請理賠所受領之保險金，受益人周慶福既向國泰
    人壽公司申請理賠，衡情理應一併向保誠人壽公司及全球人
    壽公司申請理賠，惟其竟故意拖延遲於系爭保險契約訂立屆
    滿2 年後始向保誠人壽公司、全球人壽公司申請理賠，此觀
    之受益人周慶福證稱：「（問：你太太過世之後，有無請你
    兒子請求保險金？）有，我全部委託我兒子。申請多少錢，
    我忘記了」、「（問：跟哪幾間保險公司申請？）我全權委
    託我兒子，不知道哪幾間保險公司」等語，及證人丙○○證
    稱：「（問：請求提示國泰人壽公司理賠申請書，是否你去
    申請的？）是」、「（問：該申請書上面蔡麗珠死亡日期94
    年12月25日，而申請時間是95年1 月19日，為何你在本件保
    誠及全球在快滿2 年時才申請？) 國泰人壽是我媽媽身體狀
    況良好時買的，所以我就主動申請，而保誠及全球我知道是
    在她罹癌後投保的，所以才沒有馬上申請」、（問：之前跟
    國泰人壽申請理賠的時候，為何沒有一起向全球人壽、保誠
     (中國) 人壽理賠？）因為知道帶病投保應該不能理賠」等
    語（原審卷第282 頁、保險上字卷第57、59頁），可證受益
    人周慶福於向國泰人壽公司申請理賠時既知得同時向保誠人
    壽公司及全球人壽公司申請保險金理賠，且明知蔡麗珠帶病
    投保不能申請理賠，竟故意拖延於系爭保險契約訂立經過2
    年後始於96年12月14日申請理賠，益見受益人周慶福係藉由
    惡意拖延行使系爭保險金請求權之方法以獲致保險金，其權
    利的行使未依誠信原則，構成權利濫用，自不受法律保護而
    生失權效果。是受益人周慶福對被上訴人應無本件保險金請
    求權可言。
  (四)復按債務人於受通知時，所得對抗讓與人之事由，皆得以之
    對抗受讓人。民法第299 條第1 項定有明文。本件系爭保險
    金受益人周慶福對被上訴人並無保險金請求權已如前述。雖
    周慶福於97年5 月8 日將對保誠人壽公司之500 萬元保險金
    債權本息，及對全球人壽公司之25萬元保險金債權本息，讓
    與丁○○；將對全球人壽公司之225 萬保險金債權本息讓與
    乙○○，並以存證信函通知保誠人壽公司、全球人壽公司。
    惟依上開說明，被上訴人所得對抗讓與人周慶福之事由，皆
    得以之對抗受讓人即上訴人。是則上訴人主張自周慶福受讓
    系爭保險契約之保險金本息請求權，請求被上訴人給付保險
    金，即屬無據。
七、本件保險金受益人周慶福權利之行使未依誠信原則，構成權
    利濫用，而不得請求保險金，其受讓人即本件上訴人自亦無
    得請求給付保險金，已如前述，則其餘爭點自無再審究之必
    要。
八、綜上所述，上訴人依據系爭保險契約及債權讓與之法律關係
    ，請求被上訴人給付保險金，為無理由，不應准許。其假執
    行之聲請亦失所附麗，應併予駁回。原審為上訴人敗訴之判
    決，及駁回其假執行之聲請，理由雖有不同，但結果並無不
    合。上訴意旨，指摘原判決不當，求予廢棄改判，為無理由
    ，應予駁回。又本件事證已臻明確，兩造其餘爭點及攻擊、
    防禦，與終局判決結果不生影響，爰不逐一論列，併此敘明
    。
九、據上論結，本件上訴為無理由，依民事訴訟法第449 條第2
    項、第78條、第85條第1 項前段，判決如主文。
中    華    民    國    99    年    8     月    18    日
                            民事第五庭
                                審判長法官  蔡明宛
                                法      官  魏式璧
                                法      官  曾錦昌
以上正本證明與原本無異。
如對本判決上訴，須於判決送達後20日內向本院提出上訴狀，其
未表明上訴理由者，應於上訴後20日內向本院提出上訴理由書（
均須按他造當事人之人數附繕本）。上訴時應提出委任律師或具
有律師資格之人之委任狀，並依附註條文規定辦理。如委任律師
提起上訴者，應一併繳納上訴審裁判費。
中    華    民    國    99    年    8     月    18    日
                                書  記  官  黎  珍
附註：
民事訴訟法第466 條之1 ：
對於第二審判決上訴，上訴人應委任律師為訴訟代理人，但上訴
人或其法定代理人具有律師資格者，不在此限。
上訴人之配偶、三親等內之血親、二親等內之姻親，或上訴人為
法人、中央或地方機關時，其所屬專任人員具有律師資格並經法
院認適當者，亦得為第三審訴訟代理人。
第1 項但書及第2 項情形，應於提起上訴或委任時釋明之。

司法院資訊處製作；財團法人民間司法改革基金會備份。
